【裁判字號】    89,重訴,2019
【裁判日期】    901128
【裁判案由】    給付補償金
【裁判全文】
臺灣臺北地方法院民事判決  八十九年度重訴字第二○一九號
    原      告  乙○○
    被      告  永欣租賃股份有限公司
    法定代理人  甲○○
右當事人間請求給付補償金事件，本院判決如左：
    主      文
被告應給付原告新台幣伍拾捌萬玖仟貳佰陸拾元，及自民國九十年一月四日起至清償
日止，按年息百分之五計算之利息。
原告其餘之訴駁回。
訴訟費用由被告負擔十分之一；餘由原告負擔。
本判決原告勝訴部分，於原告以新台幣壹拾玖萬柒仟元為被告供擔保後，得假執行。
但被告如於假執行程序實施前，以新台幣伍拾捌萬玖仟貳佰陸拾元為原告預供擔保，
得免為假執行。
原告其餘假執行之聲請駁回。
    事      實
甲、原告方面：
一、聲明：
（一）被告應給付原告新台幣（下同）捌佰貳拾萬陸仟玖佰柒拾柒元，及自起訴狀繕
      本送達翌日起至清償日止，按年息百分之五計算之利息。
（二）願供擔保，請准宣告假執行。
二、陳述：
（一）原告所有坐落台北市○○區○○段三小段五五○、五五一地號土地（下稱系爭
      土地）上，門牌號碼台北市○○○路○段一號地下一樓（下稱系爭建物）、面
      積一○三點○一平方公尺之部分，遭被告占用為車道使用。而本件爭議曾經本
      院八十二年訴字第四五九號判決、台灣高等法院八十二年度上字第一六○七號
      判決、最高法院八十四年度台上字第一四七四號判決確定，認定被告使用原告
      所有建物內之系爭車道，已獲相當租金之利益，且被告所有同址地下二樓之停
      車場，除系爭車道外，並無適宜之聯外道路可資使用，故認定原告得以類推適
      用民法第七百八十七條第一項但書之規定，請求被告支付相當於租金損害之補
      償金。即被告應依土地法第九十七條第一項規定，以建物總價額年息百分之十
      計算補償金給付予原告。俟被告於上開判決確定後，雖曾支付自民國七十七年
      二月十五日起至八十二年二月十四日止之補償金，惟之後即拒不給付，原告只
      得依前開確定判決之原因事實及法律關係，依類推適用民法第七百八十七條第
      一項但書、第一百七十九條之規定，另以本院八十六年度訴字第二九四七號提
      起給付補償金之訴，嗣經台灣高等法院八十七年度上字第三○九號判決、最高
      法院八十八年度台上字第一三○五號判決確定在案。而系爭建物原告係以壹仟
      零伍萬元標買而得，系爭建物之總面積，為六百一十四點九○平方公尺，被告
      占用面積為一○三點○一平方公尺，依第一次起訴判決，被告每年應給付原告
      之補償金，為壹拾陸萬捌仟佰陸拾元，換算月計，即每月應給付壹萬肆仟零
      拾元。而原告第一次起訴請求被告給付補償金之期間，係自七十七年二月十
      五日起至八十二年二月十四日止。至原告第二次起訴請求被告，應給付原告自
      八十二年二月十五日起至八十六年五月十四日止之補償金，計四年又三個月，
      為柒拾壹萬伍仟伍佰拾元。然系爭車道所在大樓，位於台北市○○○路與忠
      孝東路口之鬧區，交通便利、商業鼎盛，原告所有之地下一樓，係出租他人開
      設餐廳，而被告所有之地下二樓停車場，占用車道之面積達一○三點○一平方
      公尺，系爭車道出入口緊鄰前述餐廳之出入口，影響該餐廳之出入口氣派及生
      意，造成該餐廳營業上之損失，難以估計，有本院八十二年度訴字第四五九號
      事件中，所附勘驗筆錄一份為證。惟原告前述第一次及第二次起訴，法院審酌
      原告所有系爭建物所在，及附近交通發展情形，兩造所有之地下一樓及地下二
      樓使用情形等情狀，認為原告之損害金額，以該被占有建物總價額，依土地法
      第九十七條第一項之規定，以百分之十為衡量之標準。是原告所有地下一樓全
      部面積為六一四點九○平方公尺，係以壹仟零伍萬元標買而得，依附圖所示ｂ
      至ｄ部分面積，為一○三點○一平方公尺，則該部分之總價額，為壹佰陸拾捌
      萬仟陸佰零柒元，以年息百分之十計算，為每年壹拾陸萬捌仟佰陸拾元。
      後被告於原告第一次起訴後，已支付自七十七年二月十五日起至八十二年二月
      十四日止，共五年之補償金。另被告於原告第二次起訴請求，亦已給付自八十
      二年二月十五日起至八十六年五月十四日止，計四年又三個月之補償金，合計
      為柒拾壹萬伍仟伍佰拾元。
（二）過去兩次判決，雖非無見，但長期觀察之結果，實有欠公平，茲以政府公告地
      價為例，系爭五五○地號土地，七十六年之公告地價，為每平方公尺肆萬陸仟
      佰伍拾元；八十九年之公告地價，為每平方公尺貳拾伍萬零貳佰壹拾柒元，
      地價上漲達五點三九八倍之多。另系爭五五一地號土地，七十六年之公告地價
      ，為每平方公尺陸萬仟玖佰陸拾元，八十九年之公告地價，為每平方公尺
      拾玖萬壹仟陸佰肆拾捌元，地價上漲達六點一二三倍之多。則系爭建物、土地
      之租金，均應按年逐年調漲，絕無自七十六年開始，一直適用原定金額。是本
      件補償金之計算，應按政府公告地價逐年比照調漲，始屬公平。是按照政府公
      告地價上漲比例，計算本件損害金之數額，應如附表所示，系爭五五○地號土
      地，自七十七年二月十五日起至八十九年十一月十四日，應為柒拾柒萬壹仟伍
      佰玖拾元；系爭五五一地號土地，自七十七年二月十五日起至八十九年十一月
      十四日止，為捌佰玖拾玖萬壹仟玖佰貳拾壹元。扣除被告自七十七年二月十五
      日起至八十二年二月十四日止，已支付之捌拾肆萬壹仟零肆元；以及自八十二
      年二月十五日起至八十六年五月十四日止，所支付之柒拾壹萬伍仟伍佰拾元
      ，被告尚應給付原告捌佰貳拾萬零陸仟玖佰柒拾柒元。爰依類推適用民法第七
      百八十七條第一項但書、民法第一百七十九條之規定，請求被告給付捌佰貳拾
      萬陸仟玖佰柒拾柒元，及自起訴狀繕本送達翌日起至清償日止，按年息百分之
      五計算之利息。
三、證據：提出本院八十二年訴字第四五九號民事判決、台灣高等法院八十二年度上
    字第一六○七號民事判決、最高法院八十四年度台上字第一四七四號民事判決、
    本院八十六年度訴字第二九四七號民事判決、最高法院八十八年度台上字第一三
    ○五號民事判決、漲幅補償計算表、建物登記謄本各一份為證。
乙、被告方面：
一、聲明：駁回原告之訴及假執行之聲請；如受不利之判決，願預供擔保，請准免為
    假執行。
二、陳述：
（一）本件並無民法第七百八十七條第一項但書規定之類推適用：
  １、查本件系爭車道所在之大樓地下一樓建物及其坐落基地，原屬訴外人黃惠珍、
      王益洋、李益洲、王光陽、施素素五人所分別共有。而地下二樓則屬上開五名
      訴外人與另一訴外人張郭霞六人分別共有。嗣因本院七十五年度訴字第七七三
      二號、七十六年度訴字第四一七號分割共有物事件，達成訴訟上和解，以變賣
      方式分割，經本院民事執行處以七十六年度民執字第六三八四、六三八五號強
      制執行事件之拍賣程序，由原告拍定取得地下一樓建物所有權，另由被告拍定
      取得地下二樓建物及其對應之基地應有部分所有權。
  ２、依上開大樓地下一樓及地下二樓建物原始之共有狀態，原無所謂袋地通行之問
      題，只因其後共有物經變賣分割，其拍定人不一，致地下一樓、地下二樓各異
      其所有權人，而生類似袋地之情事。惟查，本件系爭車道雖在地下一樓所有權
      面積之內，但卻是該大樓建物之原始狀態，並非被告所闢建，被告只是利用此
      既成之設施，以為出入通道而已。且系爭車道之設置目的，既供車輛通行之用
      ，則被告依其設置目的予以使用，對於通行地自不生任何之損害。既無損害，
      又何須支付償金。故本件應無民法第七百八十七條第一項但書規定之類推適用
      。
（二）本件應類推適用民法第七百八十九條第二項規定，無須支付償金：
  １、查本件原無袋地通行之問題，有如前陳，其所以發生系爭車道異其所有權人之
      情事，乃因共有物分割之結果，則如本件欲尋類推適用之法條，應非民法第七
      百八十九條之規定莫屬，而依該條第二項規定，有通行權人無須支付償金，故
      本件被告無須支付償金，應有法理依據。
  ２、按依上開規定，其通行權人所以無須支付償金，乃因其結果出於當事人之任意
      行為，而本件系爭車道所在之地下一樓所有權人，於當時買受該建物時，已知
      其建物上有車道存在，故其出價已考量此一因素。且系爭車道係供地下二樓所
      有權人無償使用，亦為其所明知，則其願意容忍此一狀況之存在，應可推定，
      是其於買受後，反要求地下二樓之所有權人支付償金，自屬有違誠信原則，亦
      與上開規定不合。
（三）對於原告主張事實及證據之陳述：
  １、原告所稱其地下一樓面積一○三點○一平方公尺，遭被告占為車道使用一節，
      並非事實。蓋系爭車道係屬該建物之原始狀態，被告只有通行使用，並未占有
      。
  ２、按使用他人之土地或房屋，可獲得相當於租金之利益，固為社會通常之觀念，
      但本件系爭車道，既非土地，亦非房屋，只是一個斜坡平面，其用途只能供車
      輛通行，自不能與房屋同視，至於依車道所在位置垂直測量所得，乃車道所占
      面積，而此面積既不能為通常房屋之使用，其以通常房屋之價值計算租金，亦
      有未合，況被告並未占有系爭車道，有如前陳。
  ３、原告僅擁有地下一樓建物之所有權，並未分擔基地之應有部分，故關於基地公
      告地價之升降與否，與原告並無利害關係，是其以基地公告地價之調漲幅度，
      主張調升補償金額，殊嫌無據。若以原告之主張邏輯，則建物之價值，應按年
      折舊，其以七十七年建物買價所計算之補償金額，自應予以調降，始稱合理。
      況以近年來房屋景氣不振，租金節節滑落，其應調降，自屬當然。
（四）綜上所陳，則知本件原告之訴，顯無理由。至於其所引前案判決，雖認被告應
      依民法第七百八十七條第一項但書之規定支付償金，但其該等判決之法律見解
      ，顯有可議，尚祈本院本乎獨立判斷之精神，依據正確之法理，另為適法之判
      決，以維司法正義。
三、證據：提出惠國大樓管理委員會公告、台灣高等法院七十八年度抗字第三○五裁
    定各一份為證，並聲請勘驗系爭建物、車道、停車場。
丙、本院依職權調閱本院八十二年訴字第四五九號、台灣高等法院八十二年度上字第
    一六○七號、最高法院八十四年度台上字第一四七四號、本院八十六年度訴字第
    二九四七號、台灣高等法院八十七年度上字第三○九號、最高法院八十八年度台
    上字第一三○五號民事卷宗。
    理      由
一、本件原告起訴主張：原告所有坐落系爭土地上之系爭建物，遭被告占用為車道使
    用。而本件爭議曾經本院八十二年訴字第四五九號判決、台灣高等法院八十二年
    度上字第一六○七號判決、最高法院八十四年度台上字第一四七四號判決確定，
    認定被告使用原告所有建物內之系爭車道，已獲相當租金之利益，而被告所有同
    址地下二樓之停車場，除系爭車道外，並無適宜之聯外道路可資使用，故認定原
    告得以類推適用民法第七百八十七條第一項但書之規定，請求被告支付相當於租
    金損害之補償金，即被告應依土地法第九十七條第一項規定，以建物總價額年息
    百分之十計算補償金給付予原告。俟被告於上開判決確定後，雖曾支付自七十七
    年二月十五日起至八十二年二月十四日止之補償金，惟之後即拒不給付，原告只
    得依前開確定判決之原因事實及法律關係，依民法第七百八十七條第一項但書、
    第一百七十九條之規定，另以本院八十六年度訴字第二九四七號提起給付補償金
    之訴，嗣經台灣高等法院八十七年度上字第三○九號判決、最高法院八十八年度
    台上字第一三○五號判決確定在案。而系爭建物原告係以壹仟零伍萬元標買而得
    ，系爭建物之總面積，為六百一十四點九○平方公尺，被告占用面積為一○三點
    ○一平方公尺，依第一次起訴判決，被告每年應給付原告之補償金，為壹拾陸萬
    捌仟佰陸拾元，換算月計，即每月應給付壹萬肆仟零拾元。而原告第一次起
    訴請求被告給付補償金之期間，係自七十七年二月十五日起至八十二年二月十四
    日止。至原告第二次起訴請求被告，應給付原告即自八十二年二月十五日起至八
    十六年五月十四日止之補償金，計四年又三個月，為柒拾壹萬伍仟伍佰拾元。
    然系爭車道所在大樓，係位於台北市○○○路與忠孝東路口之鬧區，交通便利、
    商業鼎盛，原告所有之地下一樓，係出租他人開設餐廳，而被告所有之地下二樓
    停車場，占用面積達一○三點○一平方公尺，系爭車道出入口緊鄰前述餐廳之出
    入口，影響該餐廳之生意。然前述判決之認定，實有欠公平，茲以政府公告地價
    為例，如附表所示，系爭五五○地號土地，七十六年之公告地價，為每平方公尺
    肆萬陸仟佰伍拾元；八十九年之公告地價，為每平方公尺貳拾伍萬零貳佰壹拾
    柒元，地價上漲達五點三九八倍之多。另系爭五五一地號土地，七十六年之公告
    地價，為每平方公尺陸萬仟玖佰陸拾元，八十九年之公告地價，為每平方公尺
    拾玖萬壹仟陸佰肆拾捌元，地價上漲達六點一二三倍之多。則系爭建物、土地
    之租金，均按年逐年調漲，絕無自七十六年開始，一直適用原定金額。是本件補
    償金之計算，應按政府公告地價逐年比照調漲，始屬公平。是按照政府公告地價
    上漲比例，計算本件損害金之數額，如附表所示，系爭五五○地號土地，自七十
    七年二月十五日起至八十九年十一月十四日，應為柒拾柒萬壹仟伍佰玖拾元；系
    爭五五一地號土地，自七十七年二月十五日起至八十九年十一月十四日止，為捌
    佰玖拾玖萬壹仟玖佰貳拾壹元。扣除被告自七十七年二月十五日起至八十二年二
    月十四日止，已支付之捌拾肆萬壹仟零肆元；以及自八十二年二月十五日起至八
    十六年五月十四日止，所支付之柒拾壹萬伍仟伍佰拾元，被告尚應給付原告捌
    佰貳拾萬零陸仟玖佰柒拾柒元。爰依類推適用民法第七百八十七條第一項但書、
    民法第一百七十九條之規定，請求被告給付捌佰貳拾萬陸仟玖佰柒拾柒元，及自
    起訴狀繕本送達翌日起至清償日止，按年息百分之五計算之利息等語。
二、被告則以：本件並無民法第七百八十七條第一項但書規定之類推適用，因系爭車
    道所在之大樓地下一樓建物及其坐落基地，原屬訴外人黃惠珍、王益洋、李益洲
    、王光陽、施素素五人所分別共有。而地下二樓則屬上開五名訴外人與另一訴外
    人張郭霞六人分別共有。嗣因本院七十五年度訴字第七七三二號、七十六年度訴
    字第四一七號分割共有物事件，達成訴訟上和解，以變賣方式分割，經本院民事
    執行處以七十六年度民執字第六三八四、六三八五號強制執行事件之拍賣程序，
    由原告拍定取得地下一樓建物所有權，另由被告拍定取得地下二樓建物及其對應
    之基地應有部分所有權。依上開大樓地下一樓及地下二樓建物原始之共有狀態，
    原無所謂袋地通行之問題，只因其後共有物經變賣分割，其拍定人不一，致地下
    一樓、地下二樓各異其所有權人，而生類似袋地之情事。且系爭車道之設置目的
    ，既供車輛通行之用，則被告依其設置目的予以使用，對於通行地自不生任何之
    損害。既無損害，又何須支付償金。故本件應無民法第七百八十七條第一項但書
    規定之類推適用。而應類推適用民法第七百八十九條第二項規定，無須支付償金
    。又本件系爭車道，既非土地，亦非房屋，只是一個斜坡平面，其用途只能供車
    輛通行，自不能與房屋同視，至於依車道所在位置垂直測量所得，乃車道所占面
    積，而此面積既不能為通常房屋之使用，其以通常房屋之價值計算租金，亦有未
    合，況被告並未占有系爭車道。另原告僅擁有地下一樓建物之所有權，並未分擔
    基地之應有部分，故關於基地公告地價之升降與否，與原告並無利害關係，是其
    以基地公告地價之調漲幅度，主張調升補償金額，殊嫌無據。若以原告之主張邏
    輯，則建物之價值，應按年折舊，其以七十七年建物買價所計算之補償金額，自
    應予以調降云云，資為抗辯。
三、兩造不爭執之事實：
（一）原告主張其所有坐落系爭土地上之系爭建物，遭被告作為車道使用；本件爭議
      曾經本院八十二年訴字第四五九號、台灣高等法院八十二年度上字第一六○七
      號、最高法院八十四年度台上字第一四七四號民事判決確定，認定被告使用原
      告所有建物內之系爭車道，已獲相當租金之利益，而被告所有同址地下二樓之
      停車場，除系爭車道外，並無適宜之聯外道路可資使用，故認定原告得以類推
      適用民法第七百八十七條第一項但書之規定，請求被告支付相當於租金損害之
      補償金；被告於上開判決確定後，曾支付自七十七年二月十五日起至八十二年
      二月十四日止之補償金，共捌拾肆萬壹仟零肆元；嗣原告另以本院八十六年度
      訴字第二九四七號提起給付補償金之訴，嗣經台灣高等法院八十七年度上字第
      三○九號判決、最高法院八十八年度台上字第一三○五號判決確定在案；被告
      並已支付自八十二年二月十五日起至八十六年五月十四日止，柒拾壹萬伍仟伍
      佰拾元之補償金之事實，業據其提出本院八十二年訴字第四五九號民事判決
      、台灣高等法院八十二年度上字第一六○七號民事判決、最高法院八十四年度
      台上字第一四七四號民事判決、本院八十六年度訴字第二九四七號民事判決、
      最高法院八十八年度台上字第一三○五號民事判各一份為證，並經本院履勘現
      場，製有勘驗筆錄在卷足稽，亦為被告所不爭執。
（二）原告復主張系爭建物其係以壹仟零伍萬元標買而得，系爭建物之總面積，為六
      百一十四點九○平方公尺；系爭車道所在大樓，係位於台北市○○○路與忠孝
      東路口之事實，復經本院履勘現場屬實，亦為被告所不爭執。
三、兩造爭執之爭點：
    至原告另主張被告所有系爭地下二樓之停車場，以原告所有之系爭建物作為車道
    ，並無適宜之聯外道路可資使用，被告獲有相當租金之利益，應類推適用民法第
    七百八十七條第一項但書之規定，被告應給付原告自七十七年二月十五日起至八
    十九年十一月十四日止之補償金；且該補償金應依系爭五五○、五五一地號土地
    ，每年調漲之公告地價調整；是被告應依類推適用民法第七百八十七條第一項但
    書、民法第一百七十九條之規定，給付原告捌佰貳拾萬陸仟玖佰柒拾柒元之補償
    金，及法定遲延利息之部分；則被告否認之，並抗辯稱本件係因本院民事執行處
    以七十六年度民執字第六三八四、六三八五號強制執行事件之拍賣程序，由原告
    拍定取得地下一樓建物所有權，另由被告拍定取得地下二樓建物及其對應之基地
    應有部分所有權，以致被告所有之地下二樓停車場，除原告所有之系爭車道外，
    無其他通路得通行至公路。是本件並無民法第七百八十七條第一項但書規定之類
    推適用，而應類推適用民法第七百八十九條第二項之規定，被告無須支付償金等
    前揭情詞抗辯之。是依兩造所提出之書狀，經本院整理爭點後，本件爭執之爭點
    ，即在於：
（一）本件是否有類推適用民法第七百八十七條第一項但書之情形？
（二）若有類推適用，原告得請求之數額應為多少？
五、關於本件之爭點，分述如下：
（一）有關本件是否有類推適用民法第七百八十七條第一項但書情形之爭點：
  １、經查，依民法第七百八十七條第一項、第七百八十九條分別規定：「土地因與
      公路無適宜之聯絡，致不能為通常使用者，土地所有人得通行周圍地以至公路
      割，致有不通公路之土地者，不通公路土地之所有人，因至公路，僅得通行受
      讓人或讓與人或他分割人之所有地。前項情形，有通行權人，無須支付償金。      ，但對於通行地因此所受之損害，應支付償金。」、「因土地一部之讓與或分
      」是民法第七百八十七條第一項規定之立法意旨，係為發揮袋地利用價值，且
      調和個人所有之利害關係，以促進物盡其用之社會整體利益所為規定，但對於
      通行地因此所受之損害，應負支付償金之責。至民法第七百八十九條所規定之
      無償通行權，重在當事人讓與土地之一部或分割時，對於不能與公路為適宜聯
      絡，得為預見以先作安排而設。本件原告與被告係由本院之拍賣程序，分別購
      得系爭地下一樓及地下二樓建物，系爭車道為地下二樓連接台北市○○○路之
      唯一通道，為兩造所不爭執，復經本院履勘系爭地下一樓車道、地下二樓停車
      場，製有勘驗筆錄在卷足憑。則本件情形自與民法第七百八十九條所規定，由
      當事人之任意行為，導致不通公路土地之情形有別，並無比附援引之餘地。則
      被告抗辯稱本件應適用民法第七百八十九條之規定，被告無需支付原告任何費
      用，自屬無據。是本件被告所有之地下二樓停車場，因與外界無適宜之聯絡，
      而必須通行原告所有之系爭車道，因而發生類似相鄰關係袋地通行權之情形，
      基於調和區分房屋相互間之經濟利益之法理，以及援用「相類似案件，應為相
      同之處理」之法理，自應類推適用民法第七百八十七條規定之袋地通行權，被
      告應支付補償金予原告。
  ２、參以，本件原告前二次請求被告給付占用系爭車道之補償金，分別均本院八十
      二年訴字第四五九號民事判決、台灣高等法院八十二年度上字第一六○七號民
      事判決、最高法院八十四年度台上字第一四七四號民事判決、本院八十六年度
      訴字第二九四七號民事判決、台灣高等法院八十七年度上字第三○九號民事判
      決、最高法院八十八年度台上字第一三○五號民事判決，前述歷審判決均認為
      本件系爭情形，應類推適用民法第七百八十七條規定之袋地通行權，此均經本
      院調該卷宗，查閱屬實。故原告主張本件應類推適用民法第七百八十七條之規
      定，被告應就占用系爭車道，支付補償金予原告，即屬可採。
（二）有關若有類推適用，原告得請求之數額應為多少之爭點：
  １、另查，本件原告請求之補償金，係主張自七十七年二月十五日起至八十九年十
      一月十四日止。惟就程序上之事項，先說明如下：
（１）原告於前述第一次起訴請求被告給付補償金事件中，即本院八十二年訴字第四
      五九號請求給付補償金事件，即已主張自七十七年二月十五日起至八十二年二
      月十四日止之補償金，原告於該事件中，主張之請求權基礎，為類推適用民法
      第七百八十七條之規定，此有該判決書在卷足憑，亦經本院調閱該卷宗，查閱
      屬實。惟原告於本件主張之請求權基礎，除類推適用民法第七百八十七條之規
      定，尚有民法第一百七十九條，則原告此部分之主張，雖就原告主張類推適用
      民法第七百八十七條規定之部分，為本院八十二年訴字第四五九號請求給付補
      償金事件之既判力所及，原告此部分之主張，顯不合法。但因原告主張之金額
      ，如附表所示，並未予以區分，係就七十七年二月十五日起至八十九年十一月
      十四日止之補償金，一併合併主張，致本院未就此部分，以原告起訴不合法，
      裁定駁回，核先敘明。再者，原告於本件中，就七十七年二月十五日起至八十
      二年二月十四日止之補償金，原告主張依民法第一百七十九條規定請求被告給
      付，然此部分之補償金，原告業已依本院八十院二年訴字第四五九號民事判決
      、台灣高等法院八十二年度上字第一六○七號民事判決、最高法院八十四年度
      台上字第一四七四號民事判決，請求被告給付，被告亦於前述判決確定後，將
      此部分之補償金給付原告，此亦為兩造所不爭執，則原告另依民法第一百七十
      九條之規定，主張應依系爭五五○、五五一地號土地，歷年調高之公告地價比
      例，另行主張被告給付補償金，即無理由。
（２）又原告於前述第二次起訴請求被告給付補償金事件中，即本院八十六年度訴字
      第二九四七號請求給付補償金事件，亦已主張自八十二年二月十五日起至八十
      六年五月十四日止之補償金，原告於該事件中，主張之請求權基礎，為類推適
      用民法第七百八十七條，以及民法第一百七十九條之規定，此亦有該判決書在
      卷足憑，並經本院調閱該卷宗，查閱屬實。但原告於本件主張之請求權基礎，
      亦為類推適用民法第七百八十七條之規定，以及民法第一百七十九條之規定，
      則原告此部分之主張，亦為本院八十六年度訴字第二九四七號請求給付補償金
      事件之既判力所及，原告此部分之主張，顯不合法。但因原告此部分主張之金
      額，如附表所示，亦未予以區分，係亦就七十七年二月十五日起至八十九年十
      一月十四日止之補償金，一併合併主張，致本院亦未就此部分，以原告起訴不
      合法，裁定駁回，附此說明。
  ２、末查，本件原告所有之系爭地下一樓，面積為六一四點九平方公尺，系爭車道
      為一通過地下一樓之斜坡，起於建物與台北市○○○路○段一號交界處，如附
      圖ａ’至ａ仍屬騎樓，騎樓下端仍為原告出租他人使用，ｄ至ｄ’為地下一樓
      建物外緣至車道尾端，其內即為地下一樓之室內建物，此部分原告仍可充分利
      用，ａ至ｂ為騎樓至地下一樓天花板高度二點一公尺處，該部分雖為系爭車道
      所占，然依通常利用情形，坡道下二點一公尺之空間，仍得供原告正常使用，
      此部分尚無礙原告地下一樓之利用，至於ｂ至ｃ部分為地下一樓天花板高度二
      點一公尺處至地下一樓地板處，此部分因使地下一樓建物屋頂呈現傾斜狀，且
      高度不足，自二點一公尺高度直至地下一樓地板處，此部分地下一樓之空間為
      車道上空，原告無法利用，故原告因被告占有使用車道之通過致其建物ｂ至ｄ
      處面積共一○三點○一平方公尺（50.54＋52.47＝103.01），無法使用收益等
      情，此為前述歷次判決認定甚詳。而系爭車道所在大樓，係位於台北市○○○
      路與忠孝東路口之鬧區，交通便利，商業鼎盛，原告地下一樓係出租他人開設
      餐廳，而被告所有地下二樓停車場，亦將停車位出租與他人使用，此亦為兩造
      所不爭執。是審酌原告所有建物所在及附近交通發展情形，兩造所有地下一樓
      及地下二樓使用情形等情狀，本院認為本件原告損害之金額，以該被占有建物
      總價額，依土地法第九十七條第一項之規定，以百分之十為其衡量之標準，始
      為適當。是本件原告所有地下一樓全部面積為六一四點九平方公尺，係以一千
      零五萬元標買而得，為兩造所不爭執，依附圖所示ｂ至ｄ部分面積為一○三點
      ○一平方公尺，則該部分之總價額，為壹佰陸拾捌萬仟陸佰零柒元，依該總
      價額年息百分之十計算，為壹拾陸萬捌仟佰陸拾元，即被告每年應給付補償
      金，壹拾陸萬捌仟佰陸拾元，每月應給付壹萬肆仟零拾元（168360÷12＝
      14030）。則原告請求自八十六年五月十五日起至八十九年十一月十四日止，
      共三年半即四十二個月之補償金，亦即伍拾捌萬玖仟貳佰陸拾元（14030×42
      ＝589260），應予准許。
六、按土地因與公路無適宜之聯絡，致不能為通常使用者，土地所有人得通行周圍地
    以至公路，但對於通行地因此所受之損害，應支付償金；民法第七百八十七條第
    一項定有明文。次按，無法律上之原因而受利益，致他人受損害者，應返還其利
    益；雖有法律上之原因，而其後已不存在者，亦同；民法第一百七十九條亦定有
    明文。本件原告與被告經由本院之拍賣程序，分別購得系爭地下一樓及地下二樓
    建物，且系爭車道為系爭地下二樓連接台北市○○○路之唯一通道，本件應類推
    適用民法第七百八十七條第一項但書之情形，已如前第（一）爭點部分所述。且
    被告無法律上之原因，就所有之系爭地下二樓停車場，使用原告所有之系爭車道
    ，致使原告受有相當於租金之損害。則原告自得依類推適用首揭民法第七百八十
    七條第一項但書，以及依民法第一百七十九條之規定，請求被告給付補償金。又
    本件原告自八十六年五月十五日起至八十九年十一月十四日止，共三年半即四十
    二個月之補償金，為伍拾捌萬玖仟貳佰陸拾元，復如前第（二）爭點部分所述。
    從而，原告依類推適用首揭民法第七百八十七條第一項但書、民法第一百七十九
    條之規定，請求被告給付伍拾捌萬玖仟貳佰陸拾元，及自起訴狀繕本送達被告之
    翌日即九十年一月四日起至清償日止，按年息百分之五計算之法定遲延利息之範
    圍內，為有理由，應予准許。逾此部分之請求，為無理由，應予駁回。另本件兩
    造均陳明願供擔保後，請准宣告假執行或免為假執行，經核原告勝訴部分，合於
    規定，爰分別酌定相當之擔保金額，予以准許。又原告其餘之訴既經駁回，其該
    部分假執行之聲請，因訴之駁回而失所附麗，不應准許。
七、據上論結，原告之訴為一部有理由，一部無理由，依民事訴訟法第七十九條但書
    第三百九十條第二項、第三百九十二條，判決如主文。
中      華      民      國    九十      年    十一    月     二十八     日
                                 民事第六庭法      官  姜悌文
右為正本係照原本作成
如對本判決上訴，須於判決送達後廿日內向本院提出上訴狀
中      華      民      國    九十      年    十一    月     二十八     日
~B法院書記官  陳鳳瀴


司法院資訊處製作；財團法人民間司法改革基金會備份。
